【裁判字號】    91,上易,249
【裁判日期】    921203
【裁判案由】    交還土地
【裁判全文】
台灣高等法院高雄分院民事判決  九十一年度上易字第二四九號
      上  訴  人  乙○○
      訴訟代理人  鍾武雄律師
      複代理人    林榮和律師
      被上訴人    行政院農業委員會林務局屏東林區管理處
?
      法定代理人  甲○○
      訴訟代理人  孔哲村律師
當事人間請求交還土地事件，上訴人對於中華民國九十一年九月二十六日臺灣高雄地
方法院九十年度訴字第一三六一號第一審判決提起上訴，本院於九十二年十一月十九
日言詞辯論終結，判決如下：
    主    文
上訴駁回。
第二審訴訟費用由上訴人負擔。
    事  實  及  理  由
一、被上訴人起訴主張：坐落高雄縣美濃鎮旗山事業區第四十八林班地內如附件一高
    雄縣美濃地政事務所複丈成果圖斜線所示森林用地（下稱系爭土地），係伊管理
    之國有土地，上訴人向伊承租系爭土地中如附件二所示第七十四號、面積一點三
    公頃土地造林，租期自民國八十年九月十六起至八十九年九月十五日止；詎上訴
    人於租賃期間，擅自超出承租範圍墾殖農作物，並占用如附件一所示面積二點六
    ０九一公頃之土地；伊於八十九年一月廿一日終止租約，且兩造之租約已於八十
    九年九月十五日屆滿，上訴人迄今未返還系爭土地。爰依民法第七百六十七條規
    定，求為：被上訴人應將坐落高雄縣美濃鎮旗山事業區第四十八林班地內如附件
    一高雄縣美濃地政事務所複丈成果圖斜線所示土地，面積二點六０九一公頃土地
    返還被上訴人。
二、上訴人則以：伊未超出承租範圍墾殖農作物，亦無濫墾之情事，被上訴人又無台
    灣省國有林事業區出租造林地管理辦法（下稱出租造林地管理辦法）第九條有收
    回自營造林或政策需要，自應續租等語置辯。
三、原審判決准許被上訴人之請求，上訴人一部聲明不服，提起上訴，求為：(一)原判
    決關於命上訴人將坐落高雄縣美濃鎮旗山事業區第四十八林班地，九十二年一月
    二十九日美濃地政事務所複丈成果圖所載之Ｄ部分面積零點五八三二公頃土地（
    如附件二所示）交還被上訴人部分廢棄。(二)廢棄部分，被上訴人在第一審之訴駁
    回。被上訴人則求為駁回上訴。
四、系爭土地原係陳秋霖（原名陳呆，於五十七年五月九日更名）依前楠濃林區管理
    處五十八年六月廿六日楠造字第六八七九八號函准予辦理營造竹林委託保育，承
    租面積三公頃中之一部分；陳秋霖於八十年十一月十四日申請辦理續約，查符合
    規定，經屏東林區管理處八十年十二月廿六日屏政字第一六三三六號函准予續約
    ，面積三公頃；陳秋霖於八十一年二月十七日申請承租權轉讓予上訴人、王明光
    、林李玉梅、程瑞金、方元山五人共同承租，並推上訴人為代表人，經報屏東林
    區管理處於八十一年七月廿六日屏政字第七０一一號函准予所請；嗣該地經上訴
    人等五人申請分割個別訂約，經核所附辦理承租權分別同意書等相關資料，及經
    各承租人對其分配之承租面積、位置確實無異議後，報屏東林區管理處於八十六
    年六月十三日屏政字第九四二三號函准予個別訂約，上訴人分配面積為一點三公
    頃、圖號七十四號，王明元分配面積為零點六公頃、圖號五四號，林李玉梅分配
    面積為零點六公頃、圖號一四四Ａ及一四五號，程瑞金分配面積為零點三公頃、
    圖號一四四Ｂ號，方元山分配面積為零點二公頃、圖號為五二號（如附件三所載
    ），屏東林區管理處於八十八年三月十八日派員會同該處所屬旗山工作站在上訴
    人引導下，會同測量，確定上訴人實際墾殖面積為二點八一公頃，超過承租面積
    一點五一公頃（附件五）等情，有被上訴人旗山工作站於上訴人被訴違反森林法
    案件時之陳述狀、契約書、切結書、租地造林境界標識位置地域圖、申請書、同
    意書、乙○○等申請分割分別訂約實測位置圖、相片可參（偵卷廿六至四六頁）
    。由上開上訴人與王明元等人於八十六年六月十三日向被上訴人申請分割個別訂
    約時所為測量圖（附件四，一點三公頃），與兩造於八十八年三月十八日會同測
    量之成果圖（附件五，二點八一公頃）或被上訴人提起本件訴訟後，原審法院囑
    託美濃地政事務所實際測量之成果圖（附件一，二點六０九一公頃）比對觀察結
    果，上訴人於八十六年六月十三日與被上訴人訂約前後之墾殖面積確有不同，兩
    造因而發生糾紛，被上訴人於八十八年間，並對上訴人提起竊占之刑事告訴，雖
    經法院判決上訴人無罪確定（本院卷卅二至卅七頁）。但兩造租約第十二條約定
    ：本契約書未約定事項，承租人完全同意依照台灣省國有林事業區出租造林地管
    理辦法及台灣省國有林事業區濫墾地清理計劃暨林務局有關法令辦理；而依臺灣
    省國有林事業區出租造林地管理辦法第九條規定：造林地租期屆滿，造林木依法
    採伐後，有左列情事者，林務局「得」准予原租地造林人申請續租：一無收回自
    營造林或政策需要者。二造林成績優良，無違反契約或有關法令者。上訴人於承
    租林地期間，超過租約面積踰界墾殖，雖難認有竊占、擅墾之故意，但仍有履約
    之過失情事。且上訴人於租期屆滿（八十九年九月十五日）前，並未將該擴占之
    林地點交返還予被上訴人，而租賃係租賃雙方存有信賴因素之契約關係。上訴人
    既有上開情舉，影響雙方信賴基礎，被上訴人於租期屆滿後斟酌上情，裁量不與
    上訴人續約，核該契約約定及辦法規定並無被上訴人於承租人為續約之申請，即
    應為准予續租之義務，被上訴人未准續租，並無悖約定，亦無違背誠信原則；上
    訴人主張兩造租約第十二條之約定，乃被上訴人續租之要約，其已於期限內為承
    諾完成續租之申請，兩造之租約仍合法存在云云，核非可採。至於上訴人提出八
    十八年十二月五日出具切結同意繳還擴占土地之切結書一紙（原審卷四二頁）及
    旗山工作站八十九年十二月十九日、九十年一月十九日及九十年六月十五日函文
    ，無非係上訴人切結「同意繳還」，而旗山工作站表明請上訴人爾後勿再占用，
    退回申請書及協調紀錄而已，其內容均不足據為上訴人有於租期屆滿前返還土
    地或被上訴人未准續租有違誠信之認定。
五、綜上，被上訴人主張兩造租約屆滿後，依民法第七百六十七條規定，請求上訴人
    返還如附件一所示土地，應予准許。原判決准許被上訴人請求，雖係以該租賃關
    係業經被上訴人於八十九年一月廿一日合法終止為理由，其論據容有未洽，惟結
    論並無不合，仍應予維持。上訴意旨指摘原判決不當，求予廢棄，為無理由，應
    予駁回。至於上訴人殆至言詞辯論時始提出本件有耕地三七五減租條例適用之新
    攻擊防禦方法，微論承租他人之非農、漁牧地供造林用者，因非耕地租用，無耕
    地三七五減租條例規定之適用；況上訴人並無不能於原審及準備程序提出上開抗
    辯之特別理由（本院卷一０四頁），復無民事訴訟法第二百七十六條第一項第一
    款至第四款或修正前第四百四十七條規定情形，其既未於原審或本院準備程序為
    主張，迨至言詞辯論時始為此已生失權之主張，本院應予駁回該主張，不予審酌
    。
六、據上論結，本件上訴為無理由，依民事訴訟法第四百四十九條第二項、第七十八
    條，判決如主文。
中      華      民      國    九十二    年     十二     月      三      日
                                      臺灣高等法院高雄分院民事第六庭
~B1審判長法官  許明進
~B2      法官  謝肅珍
~B3      法官  李炫德
正本係照原本作成
不得上訴。
中      華      民      國    九十二    年     十二     月      三      日
~B法院書記官  黃玉珠


司法院資訊處製作；財團法人民間司法改革基金會備份。
